---
title: ""
author: "Igo da Costa Andrade"

# Metadados
booktitle: "Mecânica Clássica"
#booksubtitle: "Subtítulo do Livro"
bookauthors: "Taylor, J. R."
bookaddres: "Porto Alegre"
bookpublisher: "Bookman"
bookyear: "2013"
maincolor: "dc2531"
chaptertitle: "Leis de Newton do Movimento"
chapternumber: "1"

output: 
  bookdown::pdf_document2:
    template: template.tex
knit: >-
  (function(inputFile, encoding) {
    rmarkdown::render(
      input = inputFile,
      encoding = encoding,
      output_dir = file.path(dirname(inputFile), "../output"),
      output_format = "bookdown::pdf_document2"
    )
  })
---

```{r setup, include=FALSE}
knitr::opts_chunk$set(echo = TRUE)
library(reticulate)
use_python("~/anaconda3/envs/science/bin/python")
# Funções auxiliares
fmt <- function(x, n=2, decimal.mark=",", big.mark=".", scientific=FALSE) {
  result <- format(round(x, n), decimal.mark=decimal.mark, big.mark=big.mark, scientific=scientific)
  return(result)
}
```

\section*{PROBLEMAS}

\subsection*{Seção 1.2 Espaço e Tempo}

\begin{enumerate}
  \item Dados dois vetores $\vet{v} = \ux + \uy$ e $\vet{c} = \ux + \uz$, determine $\vet{b} + \vet{c}$, $5\vet{b} + 2\vet{c}$, $\vet{b} \cdot \vet{c}$ e $\vet{b} \times \vet{c}$.\\
  \iniSol
    \begin{small}
    \begin{align*}
      \vet{b} + \vet{c} &= (\ux + \uy) + (\ux + \uz) = \ux + \uy  + \ux + \uz = 2\ux + \uy + \uz\\
      5\vet{b} + 2\vet{c} &= 5 (\ux + \uy) + 2(\ux + \uz) = 5\ux + 5\uy + 2\ux + 2\uz = 7\ux + 5\uy + 2\uz\\
      \vet{b} \cdot \vet{c} &= (\ux + \uy) \cdot (\ux + \uz) = \ux \cdot \ux + \ux \cdot \uz + \uy \cdot \ux + \uy \cdot \uz = 1 + 0 + 0 + 0 = 1\\
      \vet{b} \times \vet{c} &= 
      \begin{vmatrix}
        \ux & \uy & \uz\\
        1 & 1 & 0\\
        1 & 0 & 1
      \end{vmatrix} = 
      \ux \begin{vmatrix}
        1 & 0\\
        0 & 1
      \end{vmatrix} -
      \uy \begin{vmatrix}
        1 & 0\\
        1 & 1
      \end{vmatrix} + 
      \uz \begin{vmatrix}
        1 & 1\\
        1 & 0
      \end{vmatrix}
      \\
      &= \ux (1 \cdot 1 - 0 \cdot 0) - \uy (1 \cdot 1 - 1 \cdot 0) + \uz (1 \cdot 0 - 1 \cdot 1) = \ux - \uy - \uz
    \end{align*}
    \end{small}
  \fimSol
  %%%%
  \item Dois vetores são dados como $\vet{b} = (1,2,3)$ e $\vet{c} = (3, 2, 1)$. (Lembre-se de que essas declarações são uma forma compacta de fornacer as componentes dos vetores.) Determine $\vet{b} + \vet{c}$, $5\vet{b} + 2\vet{c}$, $\vet{b} \cdot \vet{c}$ e $\vet{b} \times \vet{c}$.\\
  \iniSol
    \begin{small}
    \begin{align*}
      \vet{b} + \vet{c} &= (1+3, 2+2, 3+1) = (4, 4, 4) = 2\ux + 4\uy + 4\uz\\
      5\vet{b} + 2\vet{c} &= (5\cdot 1+ 2 \cdot 3, 5\cdot 2+ 2 \cdot 2, 5\cdot 3+ 2 \cdot 1) = (5+6, 10+4, 15+2) = (11, 14,17) = 11\ux + 14\uy + 17\uz\\
      \vet{b} \cdot \vet{c} &= 1 \cdot 3 + 2 \cdot 2 + 3 \cdot 1 = 3 + 4 + 3 = 10\\
      \vet{b} \times \vet{c} &= 
      \begin{vmatrix}
        \ux & \uy & \uz\\
        1 & 2 & 3\\
        3 & 2 & 1
      \end{vmatrix}
      = \ux \begin{vmatrix}
      2 & 3\\
      2 & 1
      \end{vmatrix}
      - \uy \begin{vmatrix}
        1 & 3\\
        3 & 1
      \end{vmatrix}
      + \uz \begin{vmatrix}
        1 & 2\\
        3 & 2
      \end{vmatrix}
      \\ &= \ux (2 \cdot 1 - 2 \cdot 3) - \uy (1 \cdot 1 - 3 \cdot 3) + \uz (1 \cdot 2 - 3 \cdot 2) = -4\ux + 8\uy -4\uz
    \end{align*}
    \end{small}
  \fimSol
  %%%%
  \item Aplicando o teorema de Pitágorás (a versão comum bidimensional) duas vezes, mostre que o comprimento $r$ de um vetor tridimensional $\vet{r} = (x, y,z)$ satisaz $r^2 = x^2 + y^2 + z^2$.\\
  \iniSol
    \begin{figure}[H]
      \centering
      \tdplotsetmaincoords{75}{125}
      \begin{tikzpicture}[tdplot_main_coords]
        \draw[-latex] (0,0,0) -- (5, 0, 0) node[above] {$x$}; 
        \draw[-latex] (0,0,0) -- (0, 5, 0) node[above] {$y$};
        \draw[-latex] (0,0,0) -- (0, 0, 5) node[above] {$z$};
        \draw[-latex, thick] (0,0,0) -- (2, 4, 3) node [above] {$\vet{r}$} node[right] {$P$};
        \draw[dashed] (2, 0, 0) node[above] {$x$} node[below] {$A$}-- (2, 4, 0) node[below] {$P^\prime$} -- (0, 4, 0) node[below] {$B$} node[above] {$y$};
        \draw[dashed] (0, 0, 0) node[left, xshift=-5pt] {$O$} -- (2, 4, 0) -- (2, 4, 3) -- (0, 0, 3) node[left] {$z$};
        \draw (2, 0, 0) -- ++(-0.4, 0, 0) -- ++(0, 0.4, 0) -- ++(0.4, 0, 0);
        \filldraw (2, 0, 0) ++ (-0.2, 0.2, 0) circle (0.8pt);
        \draw (2, 4, 0.4) -- ++ (-0.2, -0.4, 0) -- ++(0, 0, -0.4);
        \filldraw (2, 4, 0)  ++ (-0.1, -0.2, 0.2) circle (0.5pt);
      \end{tikzpicture}
    \end{figure}
    Conforme figura acima, consideremos o vetor $\vet{r} = (x, y, z)$ localizado no ponto $P$, tal que sua projeção ortogonal no plano $xy$ é ponto $P^\prime = (x,y, 0)$. 
    %%
    No plano $xy$, tomamos o triângulo $OAP^\prime$, retângulo no ponto $A = (x, 0, 0)$ e apliquemos o teorema de Pitágoras:
    \begin{equation}
      \overline{OP^\prime}^2 = \overline{OA}^2 + \overline{AP^\prime}^2  = x^2 + y^2. \label{eq:1.3.1}
    \end{equation}
    %%
    EM seguida, consideremos o triânguloa $OP^\prime P$, reto em $P^\prime$ e apliquemos o teorema de Pitágoras:
    \begin{align}
      \overline{OP}^2 = \overline{OP^\prime}^2 + \overline{P^\prime P}^2 \Rightarrow \overline{OP}^2 = \overline{OP^\prime}^2 + z^2 \nonumber \\
      \Rightarrow r^2 = \overline{OP^\prime}^2 + z^2 \label{eq:1.3.2}
    \end{align}
    Substituindo $\overline{OP^\prime}^2$ de (\ref{eq:1.3.1}) em (\ref{eq:1.3.2}), obtemos:
    $$
    r^2 = x^2 +y^2 + z^2.
    $$
  \fimSol
  %%%%
  \item Um dos muitos usos do produto escalar é na determinação do ângulo entre dois vetores dados. Determine o ângulo entre os vetores $\vet{b} = (1,2,4)$ e $\vet{c} = (4,2,1)$ através do cálculo do produto escalar entre eles.\\
  \iniSol
```{r, include=FALSE}
n <- 51
p <- seq(from=0, to=1, length=n)
b <- c(1,2,4); c <- c(4,2,1)
b_uni <- b/sqrt(sum(b^2)); c_uni <- c/sqrt(sum(c^2))

arc <- "\\draw[fill=gray, fill opacity=0.4]  (0,0,0)"

for (i in 1:n) {
  a <- p[i]*b_uni + (1-p[i])*c_uni
  a <- 1.5*a/sqrt(sum(a^2))
  arc = sprintf("%s -- (%.2f, %.2f, %.2f)", arc, a[1], a[2], a[3])
}
arc <- sprintf("%s -- (0,0,0) --  cycle;", arc)
a <- 0.5*(b_uni+c_uni)
theta <- (180/pi) * acos(sum(b*c)/( sqrt(sum(b^2)) * sqrt(sum(c^2)))) 
arc <- sprintf("%s\\node[right, xshift=5pt] at (%.2f, %.2f, %.2f) {$ %s ^\\circ$};", arc, a[1], a[2], a[3], fmt(theta, n=1))
```
    \begin{align*}
      \vet{b} \cdot \vet{c} = b c \cos{\theta} &\Rightarrow \cos{\theta} = \dfrac{\vet{b} \cdot \vet{c}}{bc} = \dfrac{1 \cdot 4 + 2 \cdot 2 + 4 \cdot 1}{\sqrt{1^2 + 2^2 + 4^2} \sqrt{4^2 + 2^2 + 1^2}}\\
      &\Rightarrow \cos{\theta} = \dfrac{`r sum(b*c)`}{\sqrt{`r sum(b^2)`} \sqrt{`r sum(c^2)`}} = \dfrac{`r sum(b*c)`}{`r sum(b^2)`} = \dfrac{`r sum(b*c)/3`}{`r sqrt(sum(b^2)) * sqrt(sum(c^2))/3`}\\
      &\Rightarrow \theta = \arccos{\left(\dfrac{`r sum(b*c)/3`}{`r sqrt(sum(b^2)) * sqrt(sum(c^2))/3`}\right)} = `r fmt(theta, n=1)`^\circ
    \end{align*}
    %%%%
    \begin{figure}[H]
      \centering
      \tdplotsetmaincoords{60}{105}
      \begin{tikzpicture}[tdplot_main_coords]
        \draw[-latex] (0,0,0) -- (5, 0, 0) node[left] {$x$}; 
        \draw[-latex] (0,0,0) -- (0, 5, 0) node[above] {$y$};
        \draw[-latex] (0,0,0) -- (0, 0, 5) node[above] {$z$};
        \draw[-latex, thick, red] (0,0,0) -- (1, 2, 4) node [right] {$\vet{b}$};
        \draw[-latex, thick, blue] (0,0,0) -- (4, 2, 1) node [right] {$\vet{c}$};
        \draw[dashed, red] (1, 0, 0) node[left, black] {$1$} -- (1, 2, 0) -- (0, 2, 0) node[above, black] {$2$} (1, 2, 0) -- (1, 2, 4) -- (0, 0, 4) node[left, black] {$4$} (0,0,0) -- (1,2,0);
        \draw[dashed, blue] (4, 0, 0) node[left, black] {$4$} -- (4, 2, 0) -- (0, 2, 0) (4, 2, 0) -- (4,2, 1) -- (0, 0, 1) node[left, black] {$1$} (0,0,0) -- (4, 2, 0);
        `r arc`
      \end{tikzpicture}
    \end{figure}
  \fimSol
  %%%%
  \item Determine o ângulo entre a diagonal do corpo de um cubo e qualquer das diagonais de suas faces. [\textit{Sugestão}: escolha um cubo de lado 1 e com um dos vértices em $O$ e o vértice oposto $(1,1,1)$. Escreva o vetor que representa uma diagonal do corpo e o outro que represente a diagonal de uma face, e então determine o ângulo entre elas conforme o Problema 1.4.]\\
  \iniSol
```{r, include=FALSE}
u <- c(1,1,1)
v <- c(1,1,0)
theta <- (180/pi) * acos(sum(u*v) / (sqrt(sum(u*u) * sum(v*v))))
u_uni <- u/sqrt(sum(u^2))
v_uni <- v/sqrt(sum(v^2))
n <- 51
p <- seq(from=0, to=1, length=n)
arc <- "\\draw[fill=gray, fill opacity=0.4] (0,0,0) "
for (i in 1:n) {
  a <- 1.5*(p[i]*u_uni + (1-p[i])*v_uni)
  arc <- sprintf("%s -- (%.4f, %.4f, %.4f)", arc, a[1], a[2], a[3])
}
a <- 1.5 * (0.5 * (u_uni+v_uni))
arc <- sprintf("%s -- cycle;\\node[below, xshift=25pt, yshift=-12pt, rotate=-10] at (%.4f, %.4f, %.4f) {$\\theta = %s^\\circ$};", arc, a[1], a[2], a[2], fmt(theta, n=1))
```
  Sem perda de generalizade, consideremos os vetores $\vet{u} = (1,1,1)$ e $\vet{v} = (1,1,0)$, tais que:
  \begin{align*}
    \begin{cases}
      u = |\vet{u}| = \sqrt{`r knitr::combine_words(u, before="", after="^2", and="", sep="+")`} = \sqrt{`r sum(u)`}\\
      v = |\vet{v}| = \sqrt{`r knitr::combine_words(v, before="", after="^2", and="", sep="+")`} = \sqrt{`r sum(v)`}
    \end{cases}
  \end{align*}
  Então,
  \begin{align*}
    \vet{u} \cdot \vet{v} = u v \cos{\theta} &\Rightarrow \cos{\theta} = \dfrac{\vet{u} \cdot \vet{v}}{u v} = \dfrac{`r knitr::combine_words(paste(u, v, sep=" \\cdot "), sep=" + ", and="")`}{\sqrt{`r sum(u)`} \cdot \sqrt{`r sum(v)`}}\\
    &\Rightarrow \cos{\theta} = \dfrac{`r sum(u*v)`}{\sqrt{`r sum(u) * sum(v)`}} = \dfrac{`r sum(u*v)` \sqrt{`r sum(u) * sum(v)`} }{`r sum(u) * sum(v)`}\\
    &\Rightarrow \theta = \arccos{\left(\dfrac{`r sum(u*v)` \sqrt{`r sum(u) * sum(v)`} }{`r sum(u) * sum(v)`}\right)} = `r fmt(theta, n=1)`^\circ
  \end{align*}
  \begin{figure}[H]
    \centering
    \tdplotsetmaincoords{60}{105}
    \begin{tikzpicture}[tdplot_main_coords]
        \draw[-latex] (0,0,0) -- (5, 0, 0) node[left] {$x$}; 
        \draw[-latex] (0,0,0) -- (0, 5, 0) node[above] {$y$};
        \draw[-latex] (0,0,0) -- (0, 0, 5) node[above] {$z$};
        \draw[dashed] (4, 0, 0) node[left] {$1$} -- (4, 4, 0) -- (0, 4, 0) node[above, xshift=5pt] {$1$};
        \draw[dashed] (4, 0, 4) -- (4,4,4) -- (0, 4, 4) -- (0, 0, 4) node[left] {$1$} -- (4, 0, 4) -- cycle;
        \draw[dashed] (4, 0, 0) -- (4, 0, 4);
        \draw[dashed] (4, 4, 0) -- (4, 4, 4);
        \draw[dashed] (0, 4, 0) -- (0, 4, 4);
        \draw[-latex, thick] (0,0,0) -- (4,4,4) node[midway, above] {$\vet{u}$};
        \draw[-latex, thick] (0,0,0) -- (4,4,0) node[midway, left, xshift=-5pt] {$\vet{v}$};
        `r arc`
    \end{tikzpicture}
  \end{figure}
  \fimSol
  %%%%
  \item Utilizando o produto escalar, determine os valores do escalar $s$ para os quais os vetores $\vet{b} = \ux + s\uy$ e $\vet{c} = \ux - s \uy$ são ortogonais. (Lembre-se de que dois vetores são ortogonais se e somente se o produto escalar entre eles é zero.) Explique sua resposta esboçando um gráfico.\\
    \iniSol
    \begin{align*}
      \vet{b} \cdot \vet{c} = 0 &\Rightarrow (\ux + s\uy) \cdot (\ux - s\uy) = 0 \Rightarrow 1 - s^2 = 0 \Rightarrow s^2 = 1 \Rightarrow s = \pm 1\\
      &\Rightarrow 
      \begin{cases}
        \vet{b} = \ux \pm \uy\\
        \vet{c} = \ux \mp \uy
      \end{cases}
    \end{align*}
    \begin{figure}[H]
      \centering
      \begin{tikzpicture}[scale=2]
        \node (A) at (0,0) {};
        \draw[-latex] (A) ++ (-0.25,0) -- ++(1.75, 0) node[above] {$x$}; 
        \draw[-latex] (A) ++ (0,-1.5) -- ++(0, 3) node[above] {$y$};
        \draw[-latex, thick] (A) -- ++(1,1) node[right] {$\vet{b}$};
        \draw[-latex, thick] (A) -- ++(1,-1) node[right] {$\vet{c}$};
        \draw[fill=gray!25!white, rotate=-45] (A) rectangle ++(0.25, 0.25);
        \filldraw (A) ++(`r 0.25*sqrt(2)/2`, 0) circle (1pt);
        \draw[dashed] (A) ++(0, -1) node[left] {$-1$} -- ++(1, 0) -- ++(0, 1) node[below, fill=white, yshift=-2pt] {$1$} -- ++(0,1) -- ++(-1, 0) node [left] {$1$};
        \draw (A) ++(0, 2) node[right] {Caso I};
        %%
        \node (B) at (3,0) {};
        \draw[-latex] (B) ++ (-0.25,0) -- ++(1.75, 0) node[above] {$x$}; 
        \draw[-latex] (B) ++ (0,-1.5) -- ++(0, 3) node[above] {$y$};
        \draw[-latex, thick] (B) -- ++(1,1) node[right] {$\vet{c}$};
        \draw[-latex, thick] (B) -- ++(1,-1) node[right] {$\vet{b}$};
        \draw[fill=gray!25!white, rotate=-45] (B) rectangle ++(0.25, 0.25);
        \filldraw (B) ++(`r 0.25*sqrt(2)/2`, 0) circle (1pt);
        \draw[dashed] (B) ++(0, -1) node[left] {$-1$} -- ++(1, 0) -- ++(0, 1) node[below, fill=white, yshift=-2pt] {$1$} -- ++(0,1) -- ++(-1, 0) node [left] {$1$};
        \draw (B) ++(0, 2) node[right] {Caso II};
      \end{tikzpicture}
    \end{figure}
  \fimSol
  %%%%
  \item Mostre que as duas defnições do produto escalar $\vet{r} \cdot \vet{s}$ como $r s \cos{\theta}$ (1.6) e $\sum r_i s_i$ (1.7) são iguais. Uma maneira de mostrar é escolher o eixo $x$ ao longo da direção $\vet{r}$. [Estritamente falando, voccê deve primeiro se assegurar de que a definição (1.7) é independente da escolha dos eixos. Se você gosta de dar atenção a essas sutilezas, veja o Problema 1.16.]\\
  \iniSol
    Sem perda de generalidade, consideremos o plano $xy$ definido como o plano formado pelos vetores $\vet{r}$ e $\vet{s}$, e tal que o eixo $x$ aponta na mesma direção do vetor $\vet{r}$, como mostrado na figura abaixo:
    \begin{figure}[H]
      \centering
      \begin{tikzpicture}
        \draw[-latex] (-0.5, 0) -- (5, 0) node[above] {$x$};
        \draw[-latex] (0, -0.5) -- (0, 3.5) node[left] {$y$};
        \draw[-latex, thick] (0,0) -- (4, 0) node[above] {$\vet{r}$} node[below] {r};
        \draw[-latex, thick] (0,0) -- (60:3) node[above] {$\vet{s}$};
        \draw[fill=gray, fill opacity=0.4] (0,0) -- (1, 0) arc (0:60:1) node[midway, right, color=black, opacity=1] {$\theta$} -- (0,0) -- cycle;
        \draw[dashed] (`r 3*cos(pi/3)`, 0) node[below] {$s_x$} -- (`r 3*cos(pi/3)`, `r 3*sin(pi/3)`) -- (0, `r 3*sin(pi/3)`)  node[left] {$s_y$};
      \end{tikzpicture}
    \end{figure}
    Então, aplicando a definição (1.7) para o produto escalar, temos:
    \begin{align*}
      \vet{r} \cdot \vet{s} = (r\ux + 0 \uy) \cdot (s_x \ux + s_y \uy) = r s_x = r s \cos{\theta}
    \end{align*}
    que corresponde à definição (1.6) do produto escalar. Portanto, as definições (1.6) e (1.7) para o produto escalar são equivalentes.
  \fimSol
  %%%%
  \item 
  \begin{enumerate}[label=(\alph*)]
    \item Use a definição (1.7) para mostrar que o produto escalar é distributivo, isto é, $\vet{r} \cdot (\vet{u} + \vet{v}) = \vet{r} \cdot \vet{u} + \vet{r} \cdot \vet{v}$.
    \iniSol
      Sejam os vetores:
      \begin{align*}
        &\vet{r} = r_x \ux + r_y \uy + r_z \uz\\
        &\vet{u} = u_x \ux + u_y \uy + u_z \uz\\
        &\vet{v} = v_x \ux + v_y \uy + v_z \uz
      \end{align*}
      Então,
      \begin{align*}
        \vet{r} \cdot (\vet{u} + \vet{v}) &= (r_x \ux + r_y \uy + r_z \uz) \cdot \left[(u_x \ux + u_y \uy + u_z \uz) + (v_x \ux + v_y \uy + v_z \uz)\right]\\
        &= (r_x \ux + r_y \uy + r_z \uz) \cdot \left[ (u_x + v_x)\ux + (u_y + v_y)\uy + (u_z+v_z)\uz \right]\\
        &= r_x (u_x + v_x) + r_x (u_x + v_y) + r_z (u_z + v_z)\\
        &= r_x u_x + r_x v_x + r_y u_y + r_y v_y + r_z u_z + r_z v_z \\
        &= (r_x u_x + r_y u_y + r_z u_z) + (r_x v_x + r_y v_y + r_z v_z)\\
        &= \vet{r} \cdot \vet{u} + \vet{r} \cdot \vet{v}
      \end{align*}
    \fimSol
    \item Se $\vet{r}$ e $vet{s}$ são vetores que dependem do tempo, mostre que a regra do produto para derivação de produtos se aplica a $\vet{r} \cdot \vet{s}$, ou seja, que $$\dfrac{d}{dt} (\vet{r} \cdot \vet{s}) = \vet{r} \cdot \dfrac{d\vet{s}}{dt} + \dfrac{d\vet{r}}{dt} \cdot \vet{s}.$$
    \iniSol
      Sejam os vetores $\vet{r} = r_x \ux + r_y \uy + r_z \uz$ e $\vet{s} = s_x \ux + s_y \uy + s_z \uz$, então:
      \begin{align*}
        \dfrac{d}{dt} (\vet{r} \cdot \vet{s}) &= \dfrac{d}{dt} (r_x s_x + r_y s_y + r_z s_z) = \dfrac{d}{dt} (r_x s_x) + \dfrac{d}{dt} (r_y s_y )  + \dfrac{d}{dt} (r_z s_z ) \\
        &= r_x \dfrac{ds_x}{dt} + \dfrac{dr_x}{dt} s_x + r_y \dfrac{ds_y}{dt} + \dfrac{dr_y}{dt} s_y + r_z \dfrac{ds_z}{dt} + \dfrac{dr_z}{dt} s_z\\
        &= \left( r_x \dfrac{ds_x}{dt} + r_y \dfrac{ds_y}{dt} + r_z \dfrac{ds_z}{dt} \right) + \left( \dfrac{dr_x}{dt} s_x + \dfrac{dr_y}{dt} s_y + \dfrac{dr_z}{dt} s_z \right)\\
        &= \vet{r} \cdot \dfrac{d\vet{s}}{dt} + \dfrac{d\vet{r}}{dt} \cdot \vet{s}
      \end{align*}
    \fimSol
  \end{enumerate}
  %%%%
  \item Em trigonometria elementar, você provavelmente aprendeu a lei dos cossenos para um triângulo de lados $a$, $b$ e $c$, tal que $c^2 = a^2 + b^2 - 2ab \cos{\theta}$, onde $\theta$ é o ângulo entre os lados $a$ e $b$. Mostre que a lei dos cossenos é uma consequência imediata da identidade $(\vet{a} + \vet{b})^2 = a^2 + b^2 + 2 \vet{a} \cdot \vet{b}$.\\
  \iniSol
    Sejam os vetores $\vet{a}$ e $\vet{b}$, cujos comprimentos valem, respectivamente, $a = \sqrt{\vet{a} \cdot \vet{a}}$ e $b = \sqrt{\vet{b} \cdot \vet{b}}$. Temos:
    \begin{align*}
      (\vet{a}+\vet{b})^2 &= (\vet{a}+\vet{b}) \cdot (\vet{a}+\vet{b}) = \vet{a} \cdot \vet{a} + \vet{a} \cdot \vet{b} + \vet{b} \cdot \vet{a} + \vet{b} \cdot \vet{b}\\
      &= \vet{a} \cdot \vet{a} + \vet{a} \cdot \vet{b} + \vet{a} \cdot \vet{b} + \vet{b} \cdot \vet{b}\\
      &= \vet{a} \cdot \vet{a} + 2 \vet{a} \cdot \vet{v} + \vet{b} \cdot \vet{b}\\
      &= \vet{a} \cdot \vet{a} + \vet{b} \cdot \vet{b} + 2 \vet{a} \cdot \vet{b}\\
      &= a^2 + b^2 + 2 \vet{a} \cdot \vet{b}\\
      &= a^2 + b^2 + 2 a b \cos{(180-\theta)}\\
      &= a^2 + b^2 - 2 a b \cos{\theta}
    \end{align*}
```{r, include=FALSE}
delta <- 20
a <- c(6, 0)
b <- c(3, 3)
theta_c <- acos(sum(a*b) / (sqrt(sum(a^2)) * sqrt(sum(b^2)))) * (180/pi)
theta <- 180 - theta_c
c <- a + b
beta <- acos(sum(a*c) / (sqrt(sum(a^2)) * sqrt(sum(c^2)))) * (180/pi)
```
onde $180^\circ - \theta$ é o ângulo entre os vetores $\vet{a}$ e $\vet{b}$, conforme mostrado na  figura abaixo:

    \begin{figure}[H]
      \centering
      \begin{tikzpicture}[rotate=`r delta`]
        \draw[-latex, thick] (0,0) -- (`r a`) node[midway, below] {$\vet{a}$};
        \draw[-latex, thick] (`r a`) -- (`r c`) node[midway, left] {$\vet{b}$};
        \draw[-latex, thick] (0,0) -- (`r c`) node[midway, above, rotate=`r beta + delta`] {$\vet{a} + \vet{b}$};
        \draw[dashed] (0,0) -- (`r b`) -- (`r c`);
        \draw[dashed] (`r a`) -- ++(3, 0);
        \draw[latex-latex] (`r a`) ++ (1, 0) arc (0:`r theta_c`:1) node[midway, right, rotate=`r delta`] {$180^\circ - \theta$};
        \draw[latex-latex] (`r a`) ++ (`r b/sqrt(sum(b^2))`) arc (`r theta_c`:180:1) node[midway, above] {$\theta$};
      \end{tikzpicture}
    \end{figure}
  \fimSol
  %%%%
  \item Uma partícula se move em um círculo (centro $O$ e raio $R$) com velocidade angular constante $\omega$, no sentido contrário aos ponteiros de um relógio. O círculo está sobre o plano $xy$ e a partícula está sobre o eixo $x$ no instante $t = 0$. Mostre que a posição da partícula é dada por
  $$
  \vet{r}(t) = \ux R \cos{(\omega t)} + \uy R \sin{(\omega t)}  .
  $$
  Determine a velocidade e a aceleração da particulo. Quais são as magnitudes e a direção da aceleração? Relacione seu resultado com as propriedades bem conhecidas do movimento circular uniforme.\\
  \iniSol
```{python, include=FALSE}
import math
R = 3
omega = math.pi/5
t = 3/2
x, y = R * math.cos(omega * t), R * math.sin(omega * t)
vx, vy = -omega * R * math.sin(omega * t), omega * R * math.cos(omega * t)
ax, ay = -omega**2 * x, -omega**2 * y
theta_deg = math.degrees(omega * t) 
```

Num dado instante $t$ arbitrário, a posição da partícula na trajetória circular é a mostrada na figura abaixo:
\begin{figure}[H]
  \centering
  \begin{tikzpicture}
    \draw[-latex] (`r -1.2*py$R`, 0) -- (`r 1.2*py$R`, 0) node[below] {$x$};
    \draw[-latex] (0, `r -1.2*py$R`) -- (0, `r 1.2*py$R`) node[left] {$y$};
    \draw[dashed] (0,0) circle (`r py$R`);
    \draw[dashed] (`r py$x`, 0) node[below] {$x$} -- (`r py$x`, `r py$y`) -- (0, `r py$y`) node[left] {$y$};
    \filldraw[fill=gray] (`r py$x`, `r py$y`) circle (5pt);
    \draw[latex-latex] (`r py$R/3`, 0) arc (0:`r py$theta_deg`:`r py$R/3`) node[midway, right] {$\theta = \omega t$};
    \draw[-latex, ultra thick, red] (0,0) -- (`r py$x`, `r py$y`) node[midway, left] {$\vet{r}$};
    \draw[-latex, blue] (`r py$x`, `r py$y`) -- ++(`r py$vx`, `r py$vy`) node[midway, above] {$\vet{v}$};
    \draw[-latex, thick, blue] (`r py$x`, `r py$y`) -- ++(`r py$ax`, `r py$ay`) node[midway, thick, right] {$\vet{a}$};
  \end{tikzpicture}
\end{figure}
\noindent em que $x = R \cos{(\theta)}$ e $y = R \sin{(\theta)}$. Sabendo que um movimento com velocidade angular $\omega$ possui período $T = \dfrac{2\pi}{\omega}$, vale a seguinte relação:

\begin{align*}
  \dfrac{T}{2\pi} = \dfrac{\dfrac{2\pi}{\omega}}{2\pi} = \dfrac{t}{\theta} \Rightarrow \dfrac{1}{\omega} = \dfrac{t}{\theta} \Rightarrow \theta = \omega t
\end{align*}

Logo, a posição da partícula pode ser escrita como:

$$
\vet{r}(t) = \ux R \cos{(\omega t)} + \uy R \sin{(\omega t)}.
$$

A velocidade $\vet{v}(t)$ é 
\begin{align*}
\vet{v}(t) = \dfrac{d\vet{r}}{dt} &= \dfrac{d}{dt}\left[ \ux R \cos{(\omega t)} + \uy R \sin{(\omega t)}\right]\\
  \vet{v}(t) &= - \ux \omega R \sin{(\omega t)} + \uy \omega R \cos{(\omega t)}
\end{align*}

e a aceleação $\vet{a}(t)$ é:

\begin{align*}
  \vet{a}(t) = \dfrac{d\vet{v}}{dt} &= \left[ - \ux \omega R \sin{(\omega t)} + \uy \omega R \cos{(\omega t)} \right]\\
  \vet{a}(t) &= - \ux \omega^2 R\cos{(\omega t)} - \uy \omega^2 R \sin{(\omega t)}\\
  \vet{a}(t) &= - \omega^2 \vet{r}(t)
\end{align*}

Como mostrado acima, a aceleração no movimento circular uniforme sempre aponta para o centro da trajetória. Por sua vez, podemos mostrar que o vetor velocidade $\vet{v}$ é sempre perpendicular ao vetor posição $\vet{r}$, em qualquer instante $t$. De fato, calculando o produto escalar entre esses vetores, obtemos:

\begin{align*}
\vet{r}(t) \cdot \vet{v}(t) &=  \left[ \ux R \cos{(\omega t)} + \uy R \sin{(\omega t)} \right] \cdot  \left[ - \ux \omega R \sin{(\omega t)} + \uy \omega R \cos{(\omega t)} \right]\\
&= -\omega R^2 \cos{(\omega t)} \sin{(\omega t)} + \omega R^2 \cos{(\omega t)} \sin{(\omega t)} = 0
\end{align*}
  \fimSol
  %%%%
  \item A posição de uma partícula em mocimento é dada como função do tempo por $$\vet{r}(t) = \ux b \cos{(\omega t)} + \uy c \sin{(\omega t)},$$ onde $b$, $c$ e $\omega$ são constante. Descreva a órbita da partícula.\\
  \iniSol
    Sejam $x(t) = b \cos{(\omega t)}$ e $y(t) = c \sin{(\omega t)}$ as coordenadas da partícula no instante $t$. Observemos que, para todo ângulo $\phi$ vale a identidade trigonométrica:
    \begin{align*}
      \cos^2{(\phi}) + \sin^2{(\phi)} = 1.
    \end{align*}
    Então, fazendo $\phi = \omega t$, temos:
    \begin{align*}
      \cos^2{(\omega t}) + \sin^2{(\omega t)} = 1 &\Rightarrow \left(\dfrac{x}{b}\right)^2 + \left(\dfrac{y}{c}\right)^2 = 1\\
      &\Rightarrow \dfrac{x^2}{b^2} + \dfrac{y^2}{c^2} = 1
    \end{align*}
    A equação acima descreve uma elipse no plano $xy$. O centro da elipse é a origem $O$ e os semi-eixos são respectivamente $b$ e $c$. A figura abaixo mostra a trajetória da partícula:
```{python, include=FALSE}
import math
b = 4
c = 2
omega = math.pi/5
t = 3/2
x, y = b * math.cos(omega * t), c * math.sin(omega * t)
vx, vy = -omega * b * math.sin(omega * t), omega * c * math.cos(omega * t)
ax, ay = -omega**2 * x, -omega**2 * y
theta = math.atan(y/x)
theta_deg = math.degrees(theta) 
```


\begin{figure}[H]
  \centering
  \begin{tikzpicture}
    \draw[-latex] (`r -1.2*py$b`, 0) -- (`r 1.2*py$b`, 0) node[below] {$x$};
    \draw[-latex] (0, `r -1.2*py$c`) -- (0, `r 1.2*py$c`) node[left] {$y$};
    \draw[dashed] (0,0) ellipse (`r py$b` and `r py$c`);
    \draw (`r py$b`, 2pt) -- ++(0, -4pt) node[below, fill=white] {$b$};
    \draw (2pt, `r py$c`) -- ++(-4pt, 0) node[left, fill=white] {$c$};
    \draw[dashed] (`r py$x`, 0) node[below] {$x$} -- (`r py$x`, `r py$y`) -- (0, `r py$y`) node[left] {$y$};
    \filldraw[fill=gray] (`r py$x`, `r py$y`) circle (5pt);
    \draw[latex-latex] (`r py$b/3`, 0) arc (0:`r py$theta_deg`:`r py$b/3`) node[midway, right] {$\theta$};
    \draw[-latex, ultra thick, red] (0,0) -- (`r py$x`, `r py$y`) node[midway, left] {$\vet{r}$};
    \draw[-latex, blue] (`r py$x`, `r py$y`) -- ++(`r py$vx`, `r py$vy`) node[midway, above] {$\vet{v}$};
    \draw[-latex, thick, blue] (`r py$x`, `r py$y`) -- ++(`r py$ax`, `r py$ay`) node[midway, thick, right] {$\vet{a}$};
  \end{tikzpicture}
\end{figure}

Observemos que:
  \begin{align*}
    r^2 = x^2 + y^2 &\Rightarrow r^2 = \left[b \cos{(\omega t)}\right]^2 + \left[c \sin{(\omega t)}\right]^2\\
    &\Rightarrow r^2 = b^2 \cos^2{(\omega t)} + c^2 \sin^2{(\omega t)}\\
    &\Rightarrow r^2 = b^2 \left[1 - \sin^2{(\omega t)}\right] + c^2 \sin^2{(\omega t)}\\
    &\Rightarrow r^2 = b^2 - (b^2 - c^2)\sin^2{(\omega t)}\\
    &\Rightarrow r^2 = \dfrac{b^2}{c^2} \left[1 - \left(1 - \dfrac{c^2}{b^2}\right) \sin^2{(\omega t)}\right]\\
    &\Rightarrow r^2 = \dfrac{b^2}{c^2} \left[1 - e^2 \sin{(\omega t)}\right]
  \end{align*}
em que $e = \sqrt{1 - \dfrac{c^2}{b^2}}$ é a excentricidade da elipse.
e
  \begin{align*}
    \theta &= \arctan{\left(\dfrac{y}{x}\right)} = \arctan{\left[\dfrac{c \sin{(\omega t)}}{b \cos{(\omega t)}}\right]}\\
    \theta &= \arctan{\left[\dfrac{c}{b} \tan{(\omega t)}\right]}
  \end{align*}
  \fimSol
  %%%%
  \item A posição de uma partícula em movimento é dada como função do tempo por $$\vet{r}(t) = \ux b \cos{(\omega t)} + \uy c \sin{(\omega t)} + \uz v_0 t,$$ onde $b$, $c$, $v_0$ e $\omega$ são constantes. Descreva a órbita da partícula.\\
  \iniSol
    A partícula descreve uma \textit{hélice elíptica} que pode ser expressa de forma paramétrica como:
    \begin{align*}
      \begin{cases}
        x(t) = b \cos{(\omega t)}\\
        y(t) = c \sin{(\omega t)}\\
        z(t) = v_0 t
      \end{cases}
    \end{align*}
    A trajetória é mostrada na figura seguinte:
```{python, include=FALSE}
import math
import numpy as np
b, c, omega, v0 = 8, 3, math.pi/4, 0.4
n = 151
T = 2*math.pi/omega
t = np.linspace(0, 2.5*T, n)
x, y, z = b* np.cos(omega * t), c* np.sin(omega * t), v0*t
vx, vy, vz = -omega * b * np.sin(omega * t), omega * c * np.cos(omega * t), v0
ax, ay, az = -omega**2 * x, -omega**2 * y, 0

zmax = max(z)

helice = "\\draw[green!50!black, thick]"
helice += " -- ".join([f"({x[i]:.3f}, {y[i]:.3f}, {z[i]:.3f})" for i in range(n)])
helice += ";"

elipse = "\\draw[dashed, fill=gray, fill opacity=0.1]"
elipse += " -- ".join([f"({x[i]:.3f}, {y[i]:.3f}, 0)" for i in np.where(t <= T)[0]])
elipse += ";"


tp = 2.15*T
xp, yp, zp = b* math.cos(omega * tp), c* math.sin(omega * tp), v0*tp
vxp, vyp, vzp = -omega * b* math.cos(omega * tp), omega * c * math.cos(omega * tp), v0
axp, ayp, azp = -omega**2 * xp, -omega**2 * yp, 0
```
    \begin{figure}[H]
      \centering
      \tdplotsetmaincoords{75}{105}
      \begin{tikzpicture}[tdplot_main_coords]
        `r py$elipse`
        \draw (`r py$b`, 0.2, 0) -- (`r py$b`, -0.2, 0)  node[left, xshift=-5pt, yshift=-5pt] {$+b$};
        \draw (`r -py$b`, 0.2, 0) -- (`r -py$b`, -0.2, 0)  node[left, xshift=5pt, yshift=5pt] {$-b$};
        \draw (0.3, `r py$c`,  0) -- (-0.3, `r py$c`,  0)  node[below, xshift=5pt, yshift=-2pt] {$+c$};
        \draw (0.3, `r -py$c`, 0) -- (-0.3, `r -py$c`, 0)  node[below, xshift=-20pt, yshift=2pt] {$-c$};
        \draw[-latex] (`r -1.5*py$b`, 0, 0) -- (`r 1.5*py$b`, 0, 0) node[left] {$x$};
        \draw[-latex] (0, `r -1.5*py$c`, 0) -- (0, `r 1.5*py$c`, 0) node[above] {$y$};
        \draw[-latex] (0, 0, 0) -- (0, 0, `r 1.1*py$zmax`) node[left] {$z$};
        `r py$helice`
        \draw[dashed] (`r round(py$xp,2)`, `r round(py$yp, 2)`, `r round(py$zp, 2)`) -- (0, 0, `r round(py$zp, 2)`) node[left, yshift=5pt] {$z$};
        \draw[dashed] (`r round(py$xp,2)`, `r round(py$yp, 2)`, `r round(py$zp, 2)`) -- (`r round(py$xp,2)`, `r round(py$yp, 2)`, 0) -- (`r round(py$xp,2)`, 0, 0) node[left] {$x$};
        \draw[dashed] (`r round(py$xp,2)`, `r round(py$yp, 2)`, 0)  -- (0, `r round(py$yp, 2)`, 0) node[above, xshift=-5pt] {$y$};
        \draw[dashed] (0,0,0) -- (`r round(py$xp,2)`, `r round(py$yp, 2)`, 0);
        %%
        \draw[-latex, thick, red] (0,0,0) -- (`r round(py$xp,2)`, `r round(py$yp, 2)`, `r round(py$zp, 2)`) node[right, midway] {$\vet{r}$};
        \draw[-latex, thick, blue] (`r round(py$xp,2)`, `r round(py$yp, 2)`, `r round(py$zp, 2)`) --++(`r round(py$vxp,2)`, `r round(py$vyp, 2)`, `r round(py$vzp, 2)`) node[below, midway] {$\vet{v}$};
        \draw[-latex, thick, blue] (`r round(py$xp,2)`, `r round(py$yp, 2)`, `r round(py$zp, 2)`) --++(`r round(py$axp,2)`, `r round(py$ayp, 2)`, `r round(py$azp, 2)`) node[above, midway] {$\vet{a}$};
      \end{tikzpicture}
    \end{figure}
    Observemos que:
    \begin{align*}
      \vet{v}(t) &= \dfrac{d\vet{r}}{dt} = -\ux \omega b \sin{(\omega t)} + \uy \omega c \cos{(\omega t)} + \uz v_0\\
      \vet{a}(t) &= \dfrac{d\vet{v}}{dt} = - \ux \omega^2 b \cos{(\omega t)} - \uy \omega^2 c \sin{(\omega t)}\\
    \end{align*}
  \fimSol
  %%%%
  \item Seja $\vet{u}$ um vetor unitário fixo arbitrário e mostre que qualquer vetor $\vet{b}$ satisfaz 
  $$
  b^2 = (\vet{u}\cdot \vet{b})^2 + (\vet{u} \times \vet{b})^2.
  $$
  Explique esse resultado em palavras, com o auxílio de uma figura.\\
  \iniSol
    Sejam $\theta$ o ângulo entre os vetores $\vet{u}$ e $\vet{b}$, então:
    \begin{align*}
      \begin{cases}
        |\vet{u} \cdot \vet{b}| &= u b \cos{\theta} = b\cos{\theta}\\
        |\vet{u} \times \vet{b}| &= u b \sin{\theta} = b \sin{\theta}
      \end{cases}
      \Rightarrow (\vet{u}\cdot \vet{b})^2 + (\vet{u} \times \vet{b})^2
      \Rightarrow (|\vet{u}\cdot \vet{b}|)^2 + (|\vet{u} \times \vet{b}|)^2 &= (b\cos{\theta})^2 + (b\cos{\theta})^2 \\
      &= b^2 \cos^2{\theta} + b^2 \sin^2 {\theta}\\
      &= b^2 (\cos^2{\theta} +  \sin^2 {\theta})\\
      &= b^2
    \end{align*}
  \fimSol
  %%%%
  \item Mostre que para quaisquer dois vetores $\vet{a}$ e $\vet{b}$
  $$
  |\vet{a}+\vet{b}| \leq (a+b).
  $$
  [\textit{Sugestão}: expanda $|\vet{a}+\vet{b}|^2$ e compare o resultado com $(a+b)^2$]. Explique por que isso é chamado de desigualdade triangular.\\
  \iniSol
    Seja $\theta$ o ângulo entre os vetores $\vet{a}$ e $\vet{b}$. Façamos:
    \begin{align*}
      |\vet{a}+\vet{b}|^2 &= (\vet{a} + \vet{b}) \cdot (\vet{a} + \vet{b}) = \vet{a}\cdot{\vet{a}} + \vet{a}\cdot\vet{b} + \vet{b} \cdot \vet{a} + \vet{b} \cdot \vet{b}\\
      &= \vet{a}\cdot{\vet{a}} + 2\vet{a}\cdot\vet{b} + \vet{b} \cdot \vet{b}\\
      &= \vet{a}\cdot{\vet{a}} + \vet{b} \cdot \vet{b} + 2\vet{a}\cdot\vet{b}\\
      &= a^2 + b^2 + 2ab \cos{\theta}
    \end{align*}
    Dado que $-1 \leq \cos{\theta} \leq 1$ para qualquer ângulo $\theta$, então
    \begin{align*}
      a^2 + b^2 - 2ab \leq |\vet{a}+\vet{b}|^2 \leq a^2 + b^2 + 2ab &\Rightarrow (a-b)^2 \leq |\vet{a}+\vet{b}|^2 \leq (a+b)^2\\
      &\Rightarrow |a-b| \leq  |\vet{a}+\vet{b}| \leq |a+b|
    \end{align*}
    Em particular, demonstramos que $|\vet{a}+\vet{b}| \leq (a+b)$.\\
    A fim de verificar o motivo pelo qual essa desigualdade é chamada \textit{desigualdade triangular}, consideremos o triângulo formado pelos vetores $\vet{a}$, $\vet{b}$ e $\vet{a}+\vet{b}$:
```{r, include=FALSE}
a <- c(5, 0)
b <- c(2, 3)
c <- a+b
delta <- 20
theta <- atan(b[2]/b[1]) * (180/pi)
```
    \begin{figure}[H]
      \centering
      \begin{tikzpicture}[rotate=`r delta`, scale=0.8]
        \draw[dashed] (`r a`) -- (`r 2*a`);
        \draw[dashed] (`r a + c(b[1],0)`) -- ++(0, `r b[2]`);
        \draw[-latex] (0, 0) -- (`r a`) node[below, midway] {$\vet{a}$};
        \draw[-latex] (`r a`) -- ++(`r b`) node[left, midway] {$\vet{b}$};
        \draw[-latex] (0, 0) -- (`r c`) node[above, midway, rotate=`r delta + (180/pi)*atan(c[2]/c[1])`] {$\vet{a}+\vet{b}$};
        \draw[latex-latex] (`r a`) ++ (1,0) arc (0:`r theta`:1) node[midway, right, rotate=`r delta`] {$\theta$};
      \end{tikzpicture}
    \end{figure}
    De acordo com a figura acima, temos:
    $$
    |\vet{a} + \vet{b}| = |\vet{a}| + |\vet{b}|\cos{\theta} = a + b\cos{\theta} \leq a+ b
    $$
  \fimSol
  %%%%
  \item Mostre que a definição (1.9) do produto vetorial é equivalente à definição elementar em que $\vet{r} \times \vet{s}$ é perpendicular a ambos, com magnitude $r s \sin{\theta}$ e a direção dada pela regra da mão direita. [\textit{Sugestão}: é fato que (embora bastante difícil de provar) a definição (1.9) é independente da nossa escolha de eixos. Portanto, você pode escolher eixos de forma que $\vet{r}$ aponte ao longo do eixo $x$ e $\vet{s}$ esteja sobre o plano $xy$.]\\
  \iniSol
    Sem perda de generalidade, tomemos os vetores $\vet{r} = r \ux$ e $\vet{s} = \ux s \cos{\theta} + \uy r \sin{\theta}$, em que $\theta$ é o ângulo entre $\vet{r}$ e $\vet{s}$. Então, aplicando a definição (1.9), temos:
    \begin{align*}
      \vet{r} \times \vet{s} &= 
      \begin{vmatrix}
        \ux & \uy & \uz\\
        r & 0 & 0\\
        s\cos{\theta} & s \sin{\theta} & 0
      \end{vmatrix}
      = \ux \begin{vmatrix}
        0 & 0\\
        s\sin{\theta} & 0
      \end{vmatrix}
      - \uy \begin{vmatrix}
        r & 0\\
        s \cos{\theta} & 0
      \end{vmatrix}
      + \uz \begin{vmatrix}
        r & 0\\
        s \cos{\theta} & s \sin{\theta}
      \end{vmatrix}
      \\
      &= \ux (0 \cdot 0 - 0 \cdot s \sin{\theta}) - \uy (r \cdot 0 - 0 \cdot s \cos{\theta}) + \uz (r \cdot s \sin{\theta} - 0 \cdot s \cos{\theta})\\
      &= \uz r s \sin{\theta}
    \end{align*}
    A figura a seguir ilustra o resultado acima:
```{r, include=FALSE}
r <- c(3, 0, 0)
s <- c(1, 2, 0)
theta <- atan(s[2]/s[1])
theta_deg <- theta * (180/pi)
rs <- sqrt(sum(r^2)) * sqrt(sum(s^2)) * sin(theta)
```

    \begin{figure}[H]
      \centering
      \tdplotsetmaincoords{60}{125}
      \begin{tikzpicture}[tdplot_main_coords]
        \draw[-latex] (0,0,0) -- (5, 0, 0) node[left] {$x$};
        \draw[-latex] (0,0,0) -- (0, 5, 0) node[above] {$y$};
        \draw[-latex] (0,0,0) -- (0, 0, 7) node[left] {$z$};
        \draw[-latex, thick, blue] (0,0,0) -- (`r r`) node[left, midway] {$\vet{r}$};
        \draw[-latex, thick, blue] (0,0,0) -- (`r s`) node[right, midway] {$\vet{s}$};
        \draw[latex-latex] (1, 0) arc (0:`r theta_deg`:1) node [midway, below] {$\theta$};
        \draw[-latex, thick, blue] (0,0,0) -- (0, 0, `r rs`) node[midway, right] {$\vet{r} \times \vet{s}$};
      \end{tikzpicture}
    \end{figure}
```{r, include=FALSE}
set.seed(123)
x <- -5:5
r <- sample(x=x, size=3, replace=TRUE) 
r <- r * (4/sqrt(sum(r^2)))
s <- sample(x=x, size=3, replace=TRUE) 
s <- s * (4/sqrt(sum(s^2)))

rs <- c(
  r[2]*s[3] - r[3]*s[2],
  r[3]*s[1] - r[1]*s[3],
  r[1]*s[2] - r[2]*s[1]
)

n <- 21
p <- seq(from=0, to=1, length=n)
a <- r 
a <- a/sqrt(sum(a^2)) * (3/2)
arc <- sprintf("\\draw[latex-latex] (%.4f, %.4f, %.4f)", a[1], a[2], a[3])
for (i in 2:n) {
  a <- (1-p[i])*r+ p[i]*s
  a <- a/sqrt(sum(a^2)) * (3/2) 
  arc <- sprintf("%s -- (%.4f, %.4f, %.4f)", arc, a[1], a[2], a[3])
}
a <- r+s
a <- a/sqrt(sum(a^2)) *(3/2)
arc <- sprintf("%s;\\node[above] at (%.4f, %.4f, %.4f) {$\\theta$};", arc, a[1], a[2], a[3])

p1 <- r+s
p1 <- 0.7 * p1 / sqrt(sum(p1^2))
p2 <- rs
p2 <- 0.7 * p2 / sqrt(sum(p2^2))
p3 <- p1 + p2
```

A próxima figura ilustra o caso geral com dois vetores arbitrários $\vet{r}$ e $\vet{s}$:

\begin{figure}[H]
  \centering
  \tdplotsetmaincoords{60}{125}
  \begin{tikzpicture}[tdplot_main_coords]
    \filldraw[gray, fill opacity=0.1] (`r -0.2*(r+s)`) -- ++(`r 1.4*r`) --  ++(`r 1.4*s`) -- ++(`r -1.4*r`) -- ++(`r -1.4*s`) -- cycle;
    \draw[-latex, thick, blue] (0,0,0) -- (`r r `) node[above]{$\vet{r}$};
    \draw[-latex, thick, green!50!black] (0,0,0) -- (`r s `) node[above]{$\vet{s}$};
    \draw[-latex, thick, red] (0,0,0) -- (`r rs `) node[below]{$\vet{r} \times \vet{s}$};
    \filldraw[gray, fill opacity=0.5] (0,0,0) -- (`r p1`) -- (`r p3`) -- (`r p2`);
    \filldraw[gray!80!black] (`r p3 * 0.5`) circle (2pt);
    `r arc`
  \end{tikzpicture}
\end{figure}

  \fimSol
  %%%%
  \item 
  \begin{enumerate}[label=(\alph*)]
    \item Definindo o produto escalar $\vet{r} \cdot \vet{s}$ pela Equação (1.7), $\vet{r} \cdot \vet{s} = \sum r_i s_i$, mostre que o teorema de Pitágoras implica que a magnitude de qualquer vetor $\vet{r}$ é $r = \sqrt{\vet{r} \cdot \vet{r}}$.\\
    \iniSol
      Consideremos o vetor $\vet{r}$ da figura seguinte:
      \begin{figure}[H]
        \centering
        \tdplotsetmaincoords{60}{125}
        \begin{tikzpicture}[tdplot_main_coords]
          \draw[-latex] (0,0,0) -- (5, 0, 0) node[left] {$x$};
          \draw[-latex] (0,0,0) -- (0, 5, 0) node[above] {$y$};
          \draw[-latex] (0,0,0) -- (0, 0, 5) node[left] {$z$};
          \filldraw (0,0,0) circle (1.5pt) node[left] {$O$};
          \filldraw (2,0,0) circle (1.5pt) node[below] {$A$};
          \filldraw (2,3,4) circle (1.5pt) node[above] {$P$};
          \filldraw (2,3,0) circle (1.5pt) node[below] {$P^\prime$};
          \draw[dashed] (2, 0,0) node[left] {$r_x$} -- (2,3,0) -- (0, 3, 0) node[above] {$r_y$};
          \draw[dashed] (0,0,0) -- (2, 3, 0) -- (2, 3, 4) -- (0, 0, 4) node[left] {$r_z$};
          \draw[-latex, thick, red] (0,0,0) -- (2, 3, 4) node[midway, above] {$\vet{r}$};
        \end{tikzpicture}
      \end{figure}
      Aplicando o teorema de Pitágoras aos triângulos $OAP^\prime$ e $OP^\prime P$, retos em $A$ e $P^\prime$, respectivamente, temos:
      \begin{align*}
        \begin{cases}
          \overline{OP^\prime}^2 = \overline{OA}^2 + \overline{AP^\prime}^2\\
          \overline{OP}^2 = \overline{OP^\prime}^2 + \overline{P^\prime P}^2
        \end{cases}
        &\Rightarrow
        \begin{cases}
          \overline{OP^\prime}^2 = r_x^2 + r_y^2\\
          \overline{OP}^2 = \overline{OP^\prime}^2 + r_z^2
        \end{cases}
        \\
        &\Rightarrow r^2 = \overline{OP}^2 r_x^2 + r_y^2 + r_z^2 \\
        & \Rightarrow r^2 = (\ux r_x + \uy r_y + \uz r_z) \cdot (\ux r_x + \uy r_y + \uz r_z)\\
        & \Rightarrow r^2 = \vet{r} \cdot \vet{r}\\
        & \Rightarrow r^2 = \sqrt{\vet{r} \cdot \vet{r}}
      \end{align*}
    \fimSol
    %%
    \item Está claro que o comprimento de um vetor não depende da escolha dos eixos coordenados. Logo, o resultado do item (a) garante que o produto escalar $\vet{r} \cdot \vet{r}$, como definido em (1.7), é o mesmo para quaçquer escolha de eixos ortogonais. Use isso para mostrar que $\vet{r} \cdot \vet{s}$, como definido em (1.7), é o mesmo para qualquer escolha de eixos ortogonais. [\textit{Sugestão}: considere o comprimento do vetor $\vet{r} + \vet{s}$.]
  \end{enumerate}
  %%%%
  \item 
  \begin{enumerate}
    \item Mostre que o produto vetorial $\vet{r} \times \vet{s}$, como definido em (1.9), é distributivo, isto é, que $\vet{r} \times (\vet{u} + \vet{v}) = (\vet{r} \times \vet{u}) + (\vet{r} + \vet{v})$.\\
    \iniSol
      Consideremos os vetores, em coordenadas cartesianas:
      \begin{align*}
        \vet{r} &= r_x \ux + r_y \uy + r_z \uz \\
        \vet{u} &= u_x \ux + u_y \uy + u_z \uz \\
        \vet{v} &= v_x \ux + v_y \uy + v_z \uz \\
      \end{align*}
      Então, 
      \begin{small}
      \begin{align*}
        \vet{r} \times (\vet{u} + \vet{v}) &=
          \begin{vmatrix}
            \ux & \uy & \uz\\
            r_x & r_y & r_z\\
            u_x+v_x & u_y+v_y & u_z+v_z
          \end{vmatrix}\\
          &=  \ux 
              \begin{vmatrix}
                r_y & r_z\\
                u_y+v_y & u_z+v_z
              \end{vmatrix} -
              \uy
              \begin{vmatrix}
                r_x & r_z\\
                u_x+v_x & u_z+v_z
              \end{vmatrix} +
              \uz
              \begin{vmatrix}
                r_x & r_y\\
                u_x+v_x & u_y+v_y
              \end{vmatrix}\\
          &= \ux \left[r_y \left(u_z+v_z\right) - r_z \left(u_y+v_y\right)\right] - \uy \left[r_x \left(u_z+v_z\right) - r_z \left(u_x+v_x\right)\right]  + \uz \left[r_x \left(u_y+v_y\right) - r_y \left(u_x+v_x\right)\right] \\
          &= \left[\ux \left(r_y u_z - r_z u_y\right) - \uy \left(r_x u_z - r_z u_x\right) + \uz \left(r_x u_y - r_y u_x\right)\right] + \\
          &\qquad + \left[\ux \left(r_y v_z - r_z v_y\right) - \uy \left(r_x v_z - r_z v_x\right) + \uz \left(r_x v_y - r_y v_x\right)\right]\\
          &=  \left(\ux 
                \begin{vmatrix}
                  r_y & r_z\\
                  u_y & u_z
                \end{vmatrix} 
                - \uy
                \begin{vmatrix}
                  r_x & r_z\\
                  u_x & u_z
                \end{vmatrix} 
                + \uz
                \begin{vmatrix}
                  r_x & r_y\\
                  u_x & u_y
                \end{vmatrix} 
                \right) +
                \left(\ux 
                \begin{vmatrix}
                  r_y & r_z\\
                  v_y & v_z
                \end{vmatrix} 
                - \uy
                \begin{vmatrix}
                  r_x & r_z\\
                  v_x & v_z
                \end{vmatrix} 
                + \uz
                \begin{vmatrix}
                  r_x & r_y\\
                  v_x & v_y
                \end{vmatrix} 
                \right)\\
          &= \begin{vmatrix}
            \ux & \uy & \uz\\
            r_x & r_y & r_z\\
            u_x & u_y & u_z
          \end{vmatrix} + 
          \begin{vmatrix}
            \ux & \uy & \uz\\
            r_x & r_y & r_z\\
            v_x & v_y & v_z
          \end{vmatrix}\\
        & = \vet{r} \times \vet{u} + \vet{r} \times \vet{v} 
      \end{align*}
      \end{small}
    \fimSol
    \item Mostre  a regra do produto
    $$
    \dfrac{d}{dt} \left(\vet{r} \times \vet{s}\right) = \vet{r} \times \dfrac{d\vet{s}}{dt} + \dfrac{d\vet{r}}{dt} \times \vet{s}
    $$
    Tenha cuidado com a ordem dos fatores.\\
    \iniSol
      Sejam os vetores $\vet{r} = r_x \ux + r_y \uy + r_z \uz$ e $\vet{s} = s_x \ux + s_y \uy + s_z \uz$, em coordenadas cartesianas. O produto vetorial $\vet{r} \times \vet{s}$ é 
      \begin{small}
      \begin{align*}
        \vet{r} \times \vet{s} &= \begin{vmatrix}
          \ux & \uy & \uz\\
          r_x & r_y & r_z\\
          s_x & s_y & s_z
        \end{vmatrix}
         = \ux \begin{vmatrix}
          r_y & r_z\\
          s_y & s_z
         \end{vmatrix} -
         \uy \begin{vmatrix}
          r_x & r_z\\
          s_x & s_z
         \end{vmatrix} + 
         \uz \begin{vmatrix}
          r_x & r_y\\
          s_x & s_y
         \end{vmatrix}\\
        &= \ux \left(r_y s_z - r_z s_y\right) - \uy \left(r_x s_z - r_z s_x\right) + \uz \left(r_x s_y - r_y s_x\right)
      \end{align*}
      Derivando o resultado acima com respeito ao tempo $t$, obtemos:
      \begin{align*}
        \dfrac{d}{dt} \left(\vet{r} \times \vet{s}\right) &= \dfrac{d}{dt} \left[ \ux \left(r_y s_z - r_z s_y\right) - \uy \left( r_x s_z - r_z s_x\right) + \uz \left(r_x s_y - r_y s_x \right) \right]\\
        &= \ux \dfrac{d}{dt} \left( r_y s_z - r_z s_y \right)  - \uy \dfrac{d}{dt} \left(r_x s_z - r_z s_x\right) + \uz \dfrac{d}{dt}\left(r_x s_y - r_y s_x \right)\\
        &= \ux  \left[ \dfrac{d}{dt} (r_y s_z) - \dfrac{d}{dt} (r_z s_y) \right]  - \uy  \left[\dfrac{d}{dt}(r_x s_z) - \dfrac{d}{dt}(r_z s_x)\right] + \uz \left[\dfrac{d}{dt}(r_x s_y) - \dfrac{d}{dt}(r_y s_x) \right]\\
        &= \ux \left[\left(\dfrac{d r_y}{dt} s_z + r_y \dfrac{d s_z}{dt}\right) - \left(\dfrac{d r_z}{dt} s_y + r_z \dfrac{d s_y}{dt}\right)\right] -\\
        & \qquad -\uy \left[\left(\dfrac{d r_x}{dt} s_z + r_x \dfrac{d s_z}{ dt}\right) - \left(\dfrac{d r_z}{dt} s_x + r_z \dfrac{d s_x}{dt}\right)\right] + \\
        & \qquad \qquad + \uz \left[\left(\dfrac{d r_x}{dt} s_y + r_x \dfrac{d s_y}{dt} \right) - \left(\dfrac{d r_y}{dt} s_x + r_y \dfrac{d s_x}{dt}\right)\right]\\
        &= \left[\ux \left(r_y \dfrac{d s_z}{dt} - r_z \dfrac{d s_y}{dt}\right) - \uy \left(r_x \dfrac{d s_z}{dt} - r_z \dfrac{d s_x}{dt}\right) + \uz \left(r_x \dfrac{d s_y}{dt} - r_y \dfrac{d s_x}{dt}\right)\right] + \\
        & \qquad + \left[\ux \left( \dfrac{d r_y}{dt} s_z - \dfrac{d r_z}{dt} s_y \right) - \uy \left( \dfrac{d r_x}{dt} s_z - \dfrac{d r_z}{dt} s_x \right) + \uz \left( \dfrac{d r_x}{dt} s_y - \dfrac{d r_y}{dt} s_x \right)\right]\\
        &=
          \begin{vmatrix}
            \ux & \uy & \uz\\
            r_x & r_y & r_z\\
            \dfrac{d s_x}{dt} & \dfrac{d s_y}{dt} & \dfrac{d s_z}{dt}
          \end{vmatrix} + 
          \begin{vmatrix}
            \ux & \uy & \uz\\
            \dfrac{d r_x}{dt} & \dfrac{d r_y}{dt} & \dfrac{d r_z}{dt}\\
            s_x & s_y & s_z\\
          \end{vmatrix}
        &= \vet{r} \times \dfrac{d\vet{s}}{dt} + \dfrac{d\vet{r}}{dt} \times \vet{s}
      \end{align*}
      \end{small}
    \fimSol
  \end{enumerate}
  %%%% Fim do Problema 1.17
  \item Os três vetores $\vet{a}$, $\vet{b}$ e $\vet{c}$ são os três lados de um triângulo $ABC$ com ângulos $\alpha$, $\beta$ e $\gamma$ como apresentado na Figura 1.15. 
  \begin{figure}[H]
    \centering
    Figura 1.15: Triângulo para o Problema 1.18\\
    \begin{tikzpicture}
      \coordinate (A) at (0,0);
      \coordinate (B) at (4, 3);
      \coordinate (C) at (6, 0);
      
      \node[left] at (A) {$A$};
      \node[above] at (B){$B$};
      \node[right] at (C) {$C$};
      
      
      \draw[thick, -latex] (A)  -- (B)  node[midway, above] {$\vet{c}$};
      \draw[thick, -latex] (B) -- (C) node[midway, right] {$\vet{a}$};
      \draw[thick, -latex] (C) -- (A) node[midway, below] {$\vet{b}$};
      
      \draw pic["$\alpha$", draw=black, angle eccentricity=1.2, angle radius=0.8cm] {angle = C--A--B};
      \draw pic["$\beta$", draw=black, angle eccentricity=1.3, angle radius=0.8cm] {angle = A--B--C};
      \draw pic["$\gamma$", draw=black, angle eccentricity=1.2, angle radius=0.8cm] {angle = B--C--A};
    \end{tikzpicture}
  \end{figure}
  \begin{enumerate}[label=(\textbf{\alph*})]
    \item Mostre que a área do triângulo é dada por qualquer uma das expressões:
    $$
      \text{área} = \dfrac{1}{2} |\vet{a} \times \vet{b}| = \dfrac{1}{2} |\vet{b} \times \vet{c}| = \dfrac{1}{2} |\vet{c} \times \vet{a}|
    $$
    \iniSol
        Sem perda de generalidade, tomemos o lado $\vet{b}$, medindo $|\vet{b}|$ como base do triângulo $ABC$. Nesse caso, a altura relativa à base considerada é igual a $|\vet{a}| \sin \gamma$ ou ainda $|\vet{c}| \sin \alpha$. No primeiro caso, podemos calcular a área de $ABC$ como sendo:
        \begin{small}
        $$
          \text{área} = \dfrac{1}{2} |\vet{b}| |\vet{a}| \sin{\gamma} = \dfrac{1}{2} |\vet{b}| |\vet{a}| \sin({\pi - \gamma}) = \dfrac{1}{2} |\vet{b}| |\vet{a}| \sin{(\alpha + \beta)} = \dfrac{1}{2} |\vet{a}| |\vet{b}| \sin{(\alpha + \beta)} = \dfrac{1}{2} |\vet{a} \times \vet{b}|
        $$
        \end{small}
        em que $\alpha + \beta$ é o ângulo entre os vetores $\vet{a}$ e $\vet{b}$.
  
        Para o segundo caso, temos:
        \begin{small}
        $$
        \text{área} = \dfrac{1}{2}|\vet{b}| |\vet{c}| \sin{\alpha} = \dfrac{1}{2}|\vet{b}| |\vet{c}| \sin{(\pi - \alpha)} = \dfrac{1}{2} |\vet{b}| |\vet{c}| \sin{(\beta + \gamma)} = \dfrac{1}{2} |\vet{b} \times \vet{c}|
        $$
        \end{small}
        em que $\beta + \gamma$ é o ângulo entre $\vet{b}$ e $\vet{c}$.
        Analogamente, tomando o lado $\vet{a}$ como base do triângulo $ABC$ e a altura relativa $|\vet{c}|\sin{\beta}$, encontramos:
        \begin{small}
        $$
        \text{área} = \dfrac{1}{2} |\vet{a}| |\vet{c}| \sin{\beta} =   \dfrac{1}{2} |\vet{a}| |\vet{c}| \sin{(\pi - \beta)} =  \dfrac{1}{2} |\vet{a}| |\vet{c}| \sin{(\alpha + \gamma)} = \dfrac{1}{2} |\vet{a} \times \vet{c}| = \dfrac{1}{2} |\vet{c} \times \vet{a}|
        $$
        em que $\alpha + \gamma$ é o ângulo entre os vetores $\vet{a}$ e $\vet{c}$.
        
        Portanto, 
        $$
          \text{área} = \dfrac{1}{2} |\vet{a} \times \vet{b}| = \dfrac{1}{2} |\vet{b} \times \vet{c}| = \dfrac{1}{2} |\vet{c} \times \vet{a}|
        $$
        \end{small}
    \fimSol
    \item Use a igual dade dessas expressões para mostrar a chamada lei dos senos
    $$
    \dfrac{a}{\sin{\alpha}} = \dfrac{b}{\sin{\beta}} = \dfrac{c}{\sin{\gamma}}.
    $$
    \iniSol
      No decorrer da demonstração do item anterior, mostramos que:
      $$
      \text{área} = \dfrac{1}{2} |\vet{a}| |\vet{b}| \sin{\gamma} = \dfrac{1}{2} |\vet{b}| |\vet{c}| \sin{\alpha} = \dfrac{1}{2}|\vet{c}||\vet{a}| \sin{\beta}
      $$
      Dessas relações, obtemos:
      \begin{align*}
        &\dfrac{1}{2} |\vet{b}| |\vet{c}| \sin{\alpha} = \dfrac{1}{2} |\vet{c}| |\vet{a}| \sin{\beta} \Rightarrow  |\vet{a}| \sin{\beta} = |\vet{b}| \sin{\alpha} \Rightarrow \dfrac{|\vet{a}|}{\sin{\alpha}} = \dfrac{|\vet{b}|}{\sin{\beta}}\\
        &\dfrac{1}{2}|\vet{a}||\vet{b}| \sin{\gamma} = \dfrac{1}{2} |\vet{c}| |\vet{a}| \sin{\beta} \Rightarrow |\vet{b}| \sin{\gamma} = |\vet{c}| \sin{\beta} \Rightarrow \dfrac{|\vet{b}|}{\sin{\beta}} = \dfrac{|\vet{c}|}{\sin{\gamma}}
      \end{align*}
      Logo,
      $$
      \dfrac{\vet{a}}{\sin{\alpha}} = \dfrac{\vet{b}}{\sin{\beta}} = \dfrac{\vet{c}}{\sin{\gamma}}.
      $$
    \fimSol
  \end{enumerate}
  %%%% Fim do Problema 1.18
  \item Se $\vet{r}$, $\vet{v}$ e $\vet{a}$ denotam posição, velocidade e aceleração de uma partícula, mostre que 
  $$
    \dfrac{d}{dt} \left[\vet{a} \cdot \left(\vet{v} \times \vet{r}\right)\right] = \dot{\vet{a}} \cdot \left(\vet{v} \times \vet{r}\right)
  $$
  \iniSol
    \begin{align*}
      \dfrac{d}{dt} \left[\vet{a} \cdot \left(\vet{v} \times \vet{r}\right)\right] &= \dfrac{d \vet{a}}{dt} \cdot \left(\vet{v} \times \vet{r}\right) + \vet{a} \cdot \dfrac{d}{dt}\left(\vet{v} \times \vet{r}\right)\\
      &= \dfrac{d\vet{a}}{dt} \cdot \left(\vet{v} \times \vet{r}\right) + \vet{a} \cdot \left(\dfrac{d \vet{v}}{dt} \times \vet{r} + \vet{v} \times \dfrac{d\vet{r}}{dt}\right)\\
      &= \dot{\vet{a}} \cdot \left(\vet{v} \times \vet{r}\right) + \vet{a} \cdot \left(\vet{a} \times \vet{r} + \vet{v} \times \vet{v}\right)
    \end{align*}
    Na última expressão acima, de imediato podemos observar que  $\vet{v} \times \vet{v} = \vet{0}$. Resta analisar o significado de $\vet{a} \cdot \left(\vet{a} \times \vet{r}\right)$. Pela definição do produto vetorial, temos que o vetor $\vet{a} \times \vet{r}$ é perpendicular tanto ao vetor $\vet{r}$ quanto ao vetor $\vet{a}$. Assim, ao efetuar o produto escalar entre $\vet{a}$ e $\vet{a} \times \vet{r}$ é identicamente nulo. Portanto, podemos concluir que
    $$
      \dfrac{d}{dt} \left[\vet{a} \cdot \left(\vet{v} \times \vet{r}\right)\right] = \dot{\vet{a}} \cdot \left(\vet{v} \times \vet{r}\right)
    $$
  \fimSol
  %%%% Fim do Problema 1.19
  \item Os três vetores $\vet{A}$, $\vet{B}$ e $\vet{C}$ apontam da origem $O$ para os três vértices de um triângulo. Use o resultado do Problema 1.18 para mostrar que a área do triângulo é dada por
  $$
  \text{área do triângulo} = \dfrac{1}{2} |(\vet{B} \times \vet{C}) + (\vet{C} \times \vet{A}) + (\vet{A} \times \vet{B})|
  $$
  \iniSol
    Na situação dada, os lados do triângulo são representados pelos vetores: $\vet{a} = \vet{C} - \vet{B}$, $\vet{b} = \vet{A} - \vet{C}$ e $\vet{c} = \vet{B} - \vet{A}$. Assim, consideremos a expressão para a área do triângulo, encontrada no Problema 1.18:
    $$
      \text{área} = \dfrac{1}{2} |\vet{a} \times \vet{b}|
    $$
    Substituindo pelas expressões de $\vet{A}$, $\vet{B}$ e $\vet{C}$, temos:
    \begin{align*}
      \text{área} = \dfrac{1}{2} |\vet{a} \times \vet{b}| &= \dfrac{1}{2}|(\vet{C} - \vet{B}) \times (\vet{A} - \vet{C})|\\
      &= \dfrac{1}{2} |\vet{C} \times (\vet{A} - \vet{C}) - \vet{B} \times (\vet{A} - \vet{C})|\\
      &= \dfrac{1}{2}|\vet{C} \times \vet{A} - \vet{C} \times \vet{C} - \vet{B} \times \vet{A} + \vet{B} \times \vet{C}|
      &= \dfrac{1}{2} |(\vet{B} \times \vet{C}) + (\vet{C} \times \vet{A}) + (\vet{A} \times \vet{B})|
    \end{align*}
    Na última passagem, fizemos $\vet{C} \times \vet{C} = \vet{0}$ e $\vet{B} \times \vet{A} = - \vet{A} \times \vet{B}$.
  \fimSol
  %%%% Fim do Problema 1.20
\end{enumerate}

\begin{enumerate}[resume]
  \item Um paralelepípedo (um sólido de seis faces com as faces opostas paralelas) tem um vértice na origem $O$ e as três arestas que partem de $O$ definidas pelos vetores $\vet{a}$, $\vet{b}$ e $\vet{c}$. Mostre que o volume do paralelepípedo é $|\vet{a} \cdot (\vet{b} \times \vet{c})|$.\\
  \iniSol
    Podemos decompor o vetor $\vet{c}$ em uma componente paralela ao vetor $\vet{b}$, dada por $c_{\parallel} = |\vet{c}| \cos{\theta}$ e outra perpendicular ao vetor $\vet{b}$, dada por $c_{\perp} = |\vet{c}| \sin{\theta}$,  $\theta$ é o ângulo entre $\vet{b}$ e $\vet{c}$.  Assim, podemos determinar a área da face determinada pelos vetores $\vet{b}$ e $\vet{c}$ (partindo da origem) é 
    $$
    \text{área da face} = |\vet{b}| |\vet{c}| \sin{\theta} = |\vet{b} \times \vet{c}|
    $$
    Para finalizar com o volume do paralelepípedo, necessitamos calcular a altura relativa do sólido em relação à face determinada pelos vetores $\vet{b}$ e $\vet{c}$. Para tanto observemos que o vetor $\vet{b} \times \vet{c}$ é perpendicular à referida face. Assim, a altura será dada pela componente de $\vet{a}$ paralela a $\vet{b} \times \vet{c}$, ou seja, $a_{\parallel} = |\vet{a}| \cos{\alpha}$, em que $\alpha$ é o ângulo entre $\vet{a}$ e $\vet{b} \times \vet{c}$.
    
    Logo, o volume do paralelepídedo pode ser calculado pelo produto:
    
    $$
      \text{volume} = (\text{altura}) \cdot (\text{área da face}) = (|\vet{a}| \cos{\alpha} ) (|\vet{b} \times \vet{c}|) = |\vet{a}| |\vet{b} \times \vet{c}| \cos{\alpha} = \vet{a} \cdot (\vet{b} \times \vet{c}).
    $$
  \fimSol
  %%%% Fim do Problema 1.21
\end{enumerate}


```{r, include=FALSE}
A <- c(2, 3)
B <- c(5, 2)
alfa <- atan2(A[2], A[1]) * 180 / pi
beta <- atan2(B[2], B[1]) * 180 / pi
```


\begin{enumerate}[resume]
\item Os dois vetores $\vet{a}$ e $\vet{b}$  estão sobre o plano $xy$ e fazem ângulos $\alpha$ e $\beta$ com o eixo $x$.
    \begin{enumerate}[label=(\text{\alph*})]
      \item Calculando $\vet{a} \cdot \vet{b}$ de duas formas [a saber, usando (1.6) e (1.7)], mostre a identidade trigonométrica bem conhecida
      $$
        \cos{(\alpha - \beta)} = \cos{\alpha} \cos{\beta} + \sin{\alpha} \sin{\beta}
      $$
      \iniSol
        \begin{figure}[H]
          \centering
          \begin{tikzpicture}
            \coordinate (O) at (0, 0);
            \coordinate (A) at (`r A`);
            \coordinate (B) at (`r B`);
            \draw[-latex] (-1, 0) -- (6, 0) node[below] {$x$};
            \draw[-latex] (0, -1) -- (0, 4) node[left] {$y$};
            \draw[dashed] (`r B[1]`, 0) node[below] {$b_x$} -- (`r B`) -- (0, `r B[2]`) node[left] {$b_y$};
            \draw[blue, fill=blue!20] (1.5, 0) arc (0:`r beta`:1.5) node[midway, right] {$\beta$} -- (O) -- cycle;
            \draw[dashed] (`r A[1]`, 0) node[below] {$a_x$} -- (`r A`) -- (0, `r A[2]`) node[left] {$a_y$};
            \draw[mainColor, fill=mainColor!20] (1, 0) arc (0:`r alfa`:1) node[midway, right, yshift=5pt, xshift=-5pt] {$\alpha$} -- (O) -- cycle;
            \draw[-latex, thick, mainColor] (O) -- (A) node[above] {$\vet{a}$};
            \draw[-latex, thick, blue] (O) -- (B) node[above] {$\vet{b}$};
            \draw[<->] (`r beta`:1.5) arc (`r beta`:`r alfa`: 1.5) node[midway, right, yshift=5pt, xshift=-5pt] {\small $\alpha - \beta$};
          \end{tikzpicture}
          \end{figure}
        Sem perda de generalidade, consideremos $\alpha > \beta$, e os vetores como mostrados na figura acima.
        %%
        Conforme definição (1.6), o produto escalar entre $\vet{a}$ e $\vet{b}$ é dado por
          $$
            \vet{a} \cdot \vet{b} = |\vet{a}| |\vet{b}| \cos{(\alpha - \beta)}
          $$
          em que $\alpha - \beta$ é o ângulo entre os vetores. Por outro lado, de acordo com a definição (1.7), temos:
          \begin{align*}
            \vet{a} \cdot \vet{b} &= a_x b_x + a_y b_y\\
              &= (|\vet{a}| \cos{\alpha}) (\vet{b} \cos{\beta}) + (|\vet{a}| \sin{\alpha}) (\vet{b} \sin{\beta})\\
              &= |\vet{a}||\vet{b}| (\cos{\alpha} \cos{\beta} + \sin{\alpha} \sin{\beta})
          \end{align*}
      Portanto,
      $$
        \vet{a}\cdot \vet{b} = |\vet{a}| |\vet{b}| \cos{(\alpha - \beta)} = |\vet{a}||\vet{b}| (\cos{\alpha} \cos{\beta} + \sin{\alpha} \sin{\beta}) \Rightarrow \cos{(\alpha - \beta)} = \cos{\alpha} \cos{\beta} + \sin{\alpha} \sin{\beta}
      $$
      \fimSol
      \item Calculando similarmente $\vet{a} \times \vet{b}$, mostre que
      $$
      \sin{(\alpha - \beta)} = \sin{\alpha} \cos{\beta} - \cos{\alpha} \sin{\beta} 
      $$
      \iniSol
        Para o produto vetorial de $\vet{a}$ e $\vet{b}$, façamos:
        \begin{small}
        \begin{align*}
          \vet{a} \times \vet{b} = -|\vet{a}| |\vet{b}| \sin{(\alpha - \beta)} = a_x b_y - a_y b_x &\Rightarrow -|\vet{a}| |\vet{b}| \sin{(\alpha - \beta)} = (|\vet{a}| \cos{\alpha}) (|\vet{b}| \sin{\beta}) - (|\vet{a}| \sin{\alpha}) (|\vet{b}| \cos{\beta})\\
          &\Rightarrow -|\vet{a}||\vet{b}| \sin{(\alpha - \beta)} = |\vet{a}||\vet{b}| (\cos{\alpha} \sin{\beta} -  \sin{\alpha} \cos{\beta}) \\
          &\Rightarrow \sin{(\alpha - \beta)} = \sin{\alpha} \cos{\beta} - \cos{\alpha} \sin{\beta}
        \end{align*}
        \end{small}
      Observemos que o sinal negativo a frente de $|\vet{a}||\vet{b}| \sin{\alpha - \beta}$ advém da aplicação da ``regra da mão direita'' para determinação do sentido em que apontará o vetor $\vet{a} \times \vet{b}$.
      \fimSol
    \end{enumerate} 
    %%%% Fim do Problema 1.22
    \item O vetor desconhecido $\vet{v}$ satisfaz $\vet{b} \cdot \vet{v} = \lambda$ e $\vet{b} \times \vet{v} = \vet{c}$, onde $\lambda$, $\vet{b}$ e $\vet{c}$ são fixos e conhecidos. Determine $\vet{v}$ em termos de $\lambda$, $\vet{b}$ e $\vet{c}$.\\
    \iniSol
      Vamos decompor o vetor $\vet{v}$ em componentes paralela e perpendicular ao vetor $\vet{b}$, ou seja, façamos
      $$
        \vet{v} = \vet{v_{\parallel}} + \vet{v_{\perp}}
      $$
      O produto interno entre $\vet{b}$ e $\vet{v}$ é:
      $$
      \vet{b} \cdot \vet{v} = \vet{b} \cdot (\vet{v_{\parallel}} + \vet{v_{\perp}}) \Rightarrow \vet{b} \cdot \vet{v} = \vet{b} \cdot \vet{v_{\parallel}} + \vet{b} \cdot \vet{v_{\perp}}
      $$
      Observermos que $\vet{b} \cdot \vet{v_{\perp}} = 0$ pois são perpendiculares entre si. Por outro lado, definimos uma constante $k$ tal que $\vet{v_{\parallel}} = k\vet{b}$, Assim,
      $$
      \vet{b} \cdot \vet{v} = \vet{b} \cdot (k \vet{b}) \Rightarrow \lambda = k b^2 \Rightarrow k = \dfrac{\lambda}{b^2}
      $$
      Portanto, $\vet{v_{\parallel}} = \dfrac{\lambda}{b^2} \vet{b}$.
      
      Para detterminarmos $\vet{v_{\perp}}$, façamos:
      \begin{align*}
        \vet{b} \times \vet{v} = \vet{b} \times (\vet{v_{\parallel} + \vet{v_{\perp}}}) &\Rightarrow \vet{b} \times \vet{v} = \vet{b} \times \vet{v_{\parallel}} + \vet{b} \times \vet{v_{\perp}}\\
        &\Rightarrow \vet{c}  = \vet{b} \times \vet{v_{\perp}}
      \end{align*}
      em que usamos o fato de que $\vet{b} \times \vet{v_\parallel} = \vet{0}$. 
      \begin{align*}
        \vet{b} \times \vet{c} = \vet{b} \times (\vet{b} \times \vet{v_{\perp}}) &\Rightarrow \vet{b} \times \vet{c} = (\vet{b} \cdot \vet{v_{\perp}}) \vet{b} - (\vet{b} \cdot \vet{b}) \vet{v_{\perp}}\\
        &\Rightarrow \vet{b} \times \vet{c} = - b^2
        \vet{v_{\perp}}\\
        &\Rightarrow \vet{v_{\perp}} = -\dfrac{\vet{b} \times \vet{c}}{b^2}
      \end{align*}
      Finalmente,
      \begin{align*}
        \vet{v} &= \vet{v_{\parallel}} + \vet{v_{\perp}} = \dfrac{\lambda}{b^2} \vet{b} - \dfrac{\vet{b} \times \vet{c}}{b^2}\\
        \vet{v} &= \dfrac{1}{b^2} (\lambda \vet{b} - \vet{b} \times \vet{c})
      \end{align*}
    \fimSol
\end{enumerate}